# Tutorial 8 - Formulários na web
_Autor_: Leonardo Sangali Barone

_Revisão_: Rogério Jerônimo Barbosa

Até agora trabalhamos com exemplos nos quais retiramos informação de páginas em html, mas não enviamos nenhuma informação ao servidor com as quais estamos nos comunicando (exceto manualmente). Contudo, é muito comum nos depararmos com formulários em páginas que queremos raspar. Formulários, na maioria das vezes, aparecerão como caixas de consulta acompanhada de um botão.

Mecanismos de busca (Google, DuckDuckGo, etc) têm formulários nas suas páginas iniciais. Portais de notícia ou de Legislativos têm formulários de busca (como o que usamos manualmente no caso da Folha de São Paulo). Por vezes, mesmo para "passar" de página nos deparamos com um formulário.

Neste tutorial vamos aprender a preencher um formulário, enviá-lo ao servidor da página e capturar sua resposta.

Começaremos com um exemplo simples, como o buscador da Google, e depois faremos um exercício bastante mais complexo com o STF.


## Cookies e Sessions

Guarde bem essas duas palavras: _cookies_ e _sessions_. Elas representam conceitos fundamentais para uma adequada compreensão sobre o funcionamento da internet, dos navegadores -- e importantíssimos para a raspagem de dados ( _Web_ _Scraping_ ) de certas páginas.

### Cookies

**Cookies** são pequenos arquivos de texto que guardam informações necessárias para a sua navegação. Por exemplo: se você vai até o site do IBGE e escolhe a opção de vê-lo na versão em inglês, como o IBGE sabe que a partir dali todas as próximas páginas e opções também deverão ser apresentadas em inglês? No  momento em que você clicou naquela opção, o seu navegador automaticamente baixou um arquivo que guarda características e opções que serão usadas novamente depois. Frequentemente, é também por meio de cookies que são guardadas informações sobre o que está na sua "cesta de compras", quando você marca produtos que deseja adquirir num site de vendas. Cookies são muito úteis e importantes -- essenciais para a navegação. 

Até agora, quando queremos raspar dados de uma lista com várias páginas de resultado, fizemos sempre alterações na própria URL, informando o número da página que desejamos acessar. Mas nem sempre isso é possível, pois nem todos os sites guardam no próprio endereço a informação sobre o número da página em que estamos. Não raro, essa informação está guardada num cookie! Sim, um pequeno arquivo de texto, guardado em algum lugar do seu próprio computador, traz informações que serão dinamicamente acessadas por seu navegador e atualizadas. 

Talvez você já tenha ouvido algo bastante ruim sobre cookies por aí... dizendo até que são usados por hackers etc. A história é mais complicada do que isso... A princípio, somente o site que gerou o cookie pode consultá-lo para saber sobre suas opções. Mas, às vezes, esse site pode passar essas informações para outro (várias empresas são associadas, certo?). Então, quando você vai até a Amazon e escolhe alguns produtos para sua cesta, pode ser que, algum tempo depois você veja aqueles mesmos itens num anúncio na página do Google ou até de outro lugar. Provavelmente aquela informação estava num cookie e a Amazon pode ter liberado o acesso para outra empresa. O objetivo, é tornar sua navegação mais customizada e personalizada, oferecendo para você apenas o que é relevante. As empresas querem vender para você aquilo que você realmente tem probabilidade de comprar...

Este pequeno vídeo [aqui](https://www.youtube.com/watch?v=I01XMRo2ESg) (em inglês) traz um bom resumo e panorama sobre o que são cookies. Quer algo um pouquinho mais técnico? Veja este curto vídeo [aqui](https://www.youtube.com/watch?v=LHSSY8QNvew) então.

"Roubar" informações de cookies é possível. Mas não é isso o que está ocorrendo quando você visita um site e os anúncios de coisas que você já viu estão lá. Quer saber mais sobre roubo de Cookies? Veja este vídeo [aqui](https://www.youtube.com/watch?v=T1QEs3mdJoc).

Cookies, no entanto, devem ser pequenos. Afinal, são informações continuamente trocadas entre você (cliente) e o computador que armazena o site no qual você navega (servidor). Se ele fosse um arquivo grande, o fluxo de uploads e downloads seriam muito intenso e a navegação se tornaria muito mais lenta. Por esta razão, existem **sessions**, que servem para guardar conteúdos maiores.


### Sessions

**Sessions** são a relação estabelecida entre o servidor (o site) e o cliente (o seu navegador). Um arquivo ou um conjunto de arquivos guardam um complexo de informações sobre você -- que vão muito além da capacidade dos cookies (que usualmente não podem ultrapassar 4kb). Essas informações podem estar guardadas tanto localmente (no seu próprio coputador) como remotamente (no servidor). Se estiverem guardadas localmente, a navegação é geralmente mais rápida -- visto que você não precisa trocar requisições usualmente com o servidor. 

Entenda as sessions como uma espécie de "conta" que você abre no servidor (dessas contas que uma pessoa pode abrir num estabelecimento de comércio e que guardam suas informações e interações). E os cookies são usados nesse caso apenas como uma espécie de ID (seu cartão de identidade) para registrar você frente ao servidor.

Quando você loga na sua conta de e-mail, está abrindo uma session. Está dizendo ao seu navegador para estabelecer essa relação duradoura com o servidor (o site do Gmail, por exemplo). Assim, quando você navega dentro do seu email, não precisa a todo momento fazer o login de novo. Suas informações estão guardadas nesse conjunto de arquivos que representa a session. E cookies serão frequentemente usados, para mostrar ao site do Gmail o seu ID.

Quer saber mais sobre sessions? Neste [vídeo](https://www.youtube.com/watch?v=64veb6tKTm0) (em inglês) há uma rápida e intuitiva apresentação.


## _rvest_, formulários e Google 

Agora, com aqueles dois conceitos na ponta da língua -- **cookies** e **sessions** -- vamos passar às nossas análises. 

Vamos começar carregando o pacotes _rvest_:

```{r}
library(rvest)
```

Vamos explorar o buscador do Google. Isso mesmo, vamos fazer uma busca no Google a partir do R! O buscador do Google é constituído basicamente de um campo de texto que deve ser preenchido e enviado de volta ao servidor. Quando temos que informar qualquer tipo de informação e enviar de volta (mesmo que seja apenas marcar uma opção de "ok"), estamos preenchendo um **formulário**.

Este é justamente um caso em que termemos estabelecer uma conexão com o servidor. O Google exige o estabelecimento de uma **session** -- e isso é feito antes mesmo de capturar a página na qual o formulário está.

Utilizamos a função _html\_session_ para isso:

```{r}
google_url <- "https://www.google.com/"

google_session <- html_session(google_url)
```

Estabelecida a conexão, precisamos conhecer o formulário. Começamos, obviamente, obtendo o código HTML da página do formulário, tal como sempre fizemos. Mas desta vez, ao invés de passar a própria URL da página como argumento principal da função, passamos o objeto que contém as informações da session estabelecida:

```{r}
google_pagina <- read_html(google_session)
```

Na sequência, vamos extrair do código da página os formulários. Como tabelas em HTML, fomrulários tem suas tags próprias e contamos no pacote _rvest_ com uma função que extrai uma lista contendo todos os formulários da página:

```{r}
google_form_list <- html_form(google_pagina)
google_form_list
```

No caso do buscador da Google, há apenas um formulário na página. Com dois colchetes, extraímos o formulário que está na primeira posição da lista de formulários. Você verá que no caso do STF, obteremos mais de um formulário e precisaremos identificar qual queremos.

```{r}
google_form <- google_form_list[[1]]

class(google_form)

google_form
```

Examine o objeto que contém o formulário. Ele é um objeto da classe "form" e podemos observar todos os parâmetros que o compõe, ou seja, tudo aquilo que pode ser preenchido para envio ao servidor, ademais dos botões de submissão.

Vá para o navegador e inspecione a caixa de busca da Google e os botões de busca e "Estou com sorte". Você observará que cada "campo" do formulário é uma tag "input". O atributo "type", define se será oculto ("hidden"), texto ("text") ou botão de submissão ("submit"). Por sua vez, o atributo "name" dá nome ao campo.

Alguns "inputs" já contêm valores (no atributo "values"). No nosso exemplo, os botões e campos ocultos. Estes últimos jáidentificaram o idioma ("hl") e o enconding ("ie") com o qual trabalhamos.

O que nos interesse preencher, obviamente, é o "input" chamado "q". Em várias ferramentas de busca, "q" (acronismo para "query") é a caixa de texto onde fazemos a busca.

Vamos, então, preencher o campo "q" com a função _set\_values_:

```{r}
google_form <- set_values(google_form,
                          'q' = "merenda")
```

Simples, não? Colocamos o objeto do formulário no primeiro parâmetro da função e os campos a serem preenchidos na sequência, tal como no exemplo.

Reexamine agora o formulário. Você verá que "q" está preenchido:

```{r}
google_form
```

Legal! Agora vamos fazer a submissão do formulário. No buscador da Google, há duas possibilidades de submissão. Vamos usar "Pesquisa Google" e não "Estou com sorte". Na _submit\_form_, precismos informar a sessão que criamos (conexão com o servidor), o formulário que vamos submeter e o nome do botão de submissão. Veja o exemplo: 

```{r}
google_submission <- submit_form(session = google_session, 
                                 form    = google_form, 
                                 submit   = "btnG")
```

Pronto! Agora basta raspar o resultado como já haviámos feito antes. A página que queremos raspar é o objeto que resulta da função _submit\_form_. Abra o resultado de uma busca no Google e tente entender o código abaixo.

```{r}
google_resultado <- read_html(google_submission)

nodes_resultados <- html_nodes(google_resultado, xpath = "//h3/a")

titulos <- html_text(nodes_resultados)
links   <- html_attr(nodes_resultados, name = "href")
links   <- paste0("https://www.google.com", links)
```


```{r}

google_resultado %>% html_nodes(xpath = '//*[@id="nav"]/tbody/tr/td[12]')


```

## Obtendo informações sobre processos no STF

Diferentemente dos Executivos e Legislativos no Brasil, os órgãos do Judiciário, em diversas esferas, têm avançado bem pouco em transparência e no estabelecimento de política de dados abertos. O STF não é exceção. A despeito do grande número de pesquisa sobre o STF, ainda é preciso raspar os dados diretamente do potal do Tribunal para construir bases de dados sobre processos que lá tramitam.

Vamos rapidamnte ver um exemplo de como obter dados do STF.

O primeiro passo será encarar este formulário [aqui](http://www.stf.jus.br/portal/processo/pesquisarProcesso.asp). Queremos buscar os processos por seu número (afinal de contas, no futuro vamos pegar todos os processos de um determinado tipo de 1 até "n"). O formuláio está logo no centro da página.

Vamos proceder como fizemos no caso do buscador da Google. Começaremos estabelecendo uma sessão (conexão) com o servidor. A seguir, vamos raspar a página que contém o formulário e produzir uma lista de fomulários:

```{r}
stf_url <- "http://www.stf.jus.br/portal/processo/pesquisarProcesso.asp"

stf_session <- html_session(stf_url)

stf_pagina <- read_html(stf_session)

stf_form_list <- html_form(stf_pagina)

stf_form_list
```

Veja que há três formulários diferentes na página. Como decidir entre eles? Precisamos examinar o código HTML. Em geral, inspecionando o campo da busca já teremos um indicativo de qual é o formulário que nos interessa.

Neste caso, queremos fazer a busca por número de processo e o campo de busca se chama "numero". Qual é o formulário que contém tal informação? O terceiro:

```{r}
  stf_form <- stf_form_list[[3]]

  stf_form
```
Escolhido o formulário, precisamos preenchê-lo. Aqui nos depararemos com um novo problema: como saber qual campo é de preenchimento obrigatório? Esta informação pode esta até visível na página, e esta será nossa primeira pista. No caso do STF, não está. "dropmsgoption", por exemplo, é um campo obrigatório que ainda não está preenchido no formulário que capturamos. Tentativa e erro é o recurso final e tente se colocar no lugar de quem criou o formulário para preenchê-lo.

Note que o campo "dropmsgoption" é uma tag "select" e não "input". As tags "select" vêm acompanhadas, em geral, de suas opções, que relacionam o texto da opção com seu código. No nosso caso, queremos o código "1!

Vamos, então, preencher os dois parâmetos do formulário. Por uma razão que não convém explicar, vamos omitir na nossa busca o nome do processo (ex: ADI, AC, Pet, etc). Buscaremos apenas o número.

```{r}
stf_form <- set_values(stf_form,
                          'dropmsgoption' = 1,
                          'numero' = "500")
stf_form                  
```

Note agora que o botão de preenchimento do formulário não tem nome. Não tem problema. A função _submit\_form_ é bastante inteligente e procurará o campo de submissão do formulário se você não preenhcer o parâmetro "submit" (e vai apontar o nome dele e m uma mensagem. Da mesma forma, se você escrever um nome inexistente, receberá uma mensagem de erro com todos os nomes possíveis dos campos de submissão.

```{r}
stf_submission <- submit_form(session = stf_session, 
                                 form = stf_form)
```
Faça o mesmo processo manualmente. O resultado é uma tabela com os links para todos os diferentes tipos de processos com o número buscado. Podemos extrair a tabela (você já sabe fazer isso):

```{r}
stf_resultado <- read_html(stf_submission)

tabela_processos <- html_table(stf_resultado)[[1]]
```

E os links dos processos (você também sabe fazer isso). Os links precisarão de um pouco de limpeza e utilizaremos a função _str\_sub_ do pacote _stringr_ para resolver este problema:

```{r}
nodes_links_processos <- html_nodes(stf_resultado, xpath = "//table//a")
links_processos <- html_attr(nodes_links_processos, name = "href")

library(stringr)
links_processos <- str_sub(links_processos, 8, str_length(links_processos))
links_processos <- paste0("https://www.stf.jus.br/portal/processo/", links_processos)
```

Vamos adicionar os links à tabela:

```{r}
tabela_processos$links <- links_processos
```

Excelente! Podemos escolher o  link de um processo usando a tabela (ADI, por exemplo):

OBS: Na rede da UFMG este pedaço do código pode não funcionar por questões que extrapolam o escopo do tutorial. Comentarem em aula.

```{r}
link_adi <- tabela_processos$links[str_detect(tabela_processos$Processo, "ADI")]
```
E capturar a tabela com as infomações do processo.

```{r}
pagina_adi <- read_html(link_adi)
lista_tabela_adi <- html_table(pagina_adi, fill = T)
tabela_adi <- lista_tabela_adi[[2]]
```

## Desafio

Organize o código para pegar (em loop) uma sequência de processos (por exemplo, 500 a 509) de um tipo específico (ADI).
