# Tutorial 11 - Pacote Rfacebook
_Autor_: Leonardo Sangali Barone

_Revisão_: Rogério Jerônimo Barbosa

Neste breve tutorial vamos ver como acessar a API do facebook com R e obter dados informações sobre um conjunto limitado de postagens.

Diferentemente do twitter, o facebook restringe os dados que podem ser acessados via API. Os únicos dados que conseguimos capturar com o pacote _Rfacebook_ e que os interessam para fins de pesquisa são as postagens de páginas públicas e grupos aos quais pertencemos.

Há um bom tutorial sobre no [repositório do pacote _Rfacebook_](https://github.com/pablobarbera/Rfacebook). Sugiro sua leitura.

## O pacote _Rfacebook_

Vamos começar instalando o pacote:

```{r, eval = F}
install.packages("Rfacebook")
```

E agora podemos carregá-lo:

```{r, message=FALSE}
library(Rfacebook)
```

O primeiro passo para obter dados do facebook é criar uma **conta de desenvolvedor(a)**. Se você tem uma conta no facebook, clique [aqui](https://developers.facebook.com/), faça login (sim... você tem que ter uma conta do facebook...) e configure sua conta de desenvolvedor(a). Clique em "Introdução" e informe os dados requisitados. Em especial, será necessário que você informe seu número de telefone... Sim, sabemos, nem todos estarão dispostos a isso. Mas essa é a política da empresa Facebook: para permitir que você raspe os dados dela, deve estar cadastrado. Com isso, ele sabe quem está utilizando essa ferramenta e pode proteger os usuários comuns (não desenvolvedores). No entanto, trata-se de outra coisa também: **enquanto você quer coletar os dados do Facebook, ele também quer coletar os seus!**

O autor do pacote Rfacebook recomenda este [tutorial](http://thinktostart.com/analyzing-facebook-with-r/) para fazer a preparação do acesso à API. Já está um pouco desatualizado... afinal, o Facebook frequentemente faz mudanças em seu site. Há pequenas diferenças entre o que está no tutorial e como o site é atualmente (verificação feita em 25/07/2018). Mas serve ainda como um bom guia para os aspectos mais gerais.

Explicaremos rapidamente o que você deve fazer depois de ter criado sua conta de desenvolvedor. Siga os passos abaixo.

* 1- Clique no botão "Criar aplicativo"

* 2- Dê um nome para seu aplicativo em "Nome de exibição" e informe seu e-mail. clique em "Crie um número de identificação do aplicativo". Digite os estranhos caracteres do "captcha" e confirme a criação.

* 3 - O "ID do Aplicativo" vai ter sido criado. E você será dirigido a uma nova página. Lá você vai ter que escolher o tipo de aplicativo. Escolha a oção "Login do Facebook" e clique em "Configurar".

* 4 - Agora, depois direcionado para mais uma página, escolha "Web". No campo "URL do Site", escreva: "http://localhost:1410/". Isso apenas serve para dizer que você não está criando de fato um aplicativo que possui uma página de internet própria. Você está, na realidade, abrindo uma porta do seu computador e o Facebook. Clique em "Save"

* 5- No "Painel" do aplicativo (barra de opções à esquerda), clique em "Configurações" e então em "Básico". Lá você verá a ID do Aplicativo e sua Chave Secreta. Essas são as informações necessárias para que o R se conecte ao Facebook. Clique no botão "Mostrar" para visualizar a Chave Secreta e então copie os dois números que estão lá (é possível que o Facebook peça para você digitar sua senha novamente). Copie os dois números para cá, substituindo os campos "XXXXXXXXXXXXXXX" e "XXXXXXXXXXXXXXXXXXXXXXXXXXXXXXXX" abaixo: 

```{r}
app_id     <- "XXXXXXXXXXXXXXX"
app_secret <- "XXXXXXXXXXXXXXXXXXXXXXXXXXXXXXXX"
```

**Pronto! Seu aplicativo foi criado. Agora você tem uma porta de acesso (uma espécie de 'login') para entrar no Facebook via R. Você não precisa mais executar os passos de 1 a 5 novamente. Da próxima vez, comece a partir daqui**.

* 6 - Agora execute: 

```{r}
fb_oauth <- fbOAuth(app_id     = app_id, 
                    app_secret = app_secret, 
                    extended_permissions = TRUE)
```

* 7 - No console do R, você receberá a seguinte mensagem: "Copy and paste into Site URL on Facebook App Settings: http://localhost:1410/. When done, press any key to continue...". Se você seguiu o Passo 4 (acima), está tudo certo. Aperte qualquer tecla do seu computador, tal como o R está pedindo. Uma janela do seu navegador vai então se abrir --  pedindo para você autorizar que seu aplicativo acesse seus dados do Facebook. Autorize! (Afinal, é você mesmo que vai acessar esses dados. Não se preocupe!).

É interessante salvar o objeto de autenticação em uma pasta do seu computador. Você poderá reutilizá-lo sempre que quiser para evitar fazer todas as vezes o processo de autenticação:

```{r}
save(fb_oauth, file="/users/rogerio/Google Drive/fb_oauth")
load("/users/rogerio/Google Drive/fb_oauth")
```

**Se você salvar esse objeto contendo as informações de acesso, você pode saltar todos os passos anteriores, começando direto de load()!**

Alternativamente à autenticação com Id e chave secreta, podemos utilizar o token de acesso para acessar a API. Trata-se de uma espécie de passaporte de acesso temporário, que dura por duas horas apenas. Depois disso é preciso renová-lo. Essa é uma forma controlada de garantir acesso ao aplicativo.

Para gerar um token, clique [aqui](https://developers.facebook.com/tools/explorer). Na página à qual você será redirecionad@, você poderá gerar um "Token de acesso". No botão "Obter Token" e selecione a opção "Obter token do aplicativo". Um número será gerado. É só copiá-lo aqui:

```{r}
token_acesso <- "XXXXXXXXXXXXXXXXXXXXXXXXXXXXXXXXXXXXXXXXXXXX"
```

Durante a aula, deixaremos um token válido para vocês. Não se frustrem se não der certo a primeira vez. Os passos são realmente chatos e muito cheios de detalhes. Recomecem o processo e leiam o tutorial indicado.

## Obtendo dados com Rfacebook

Vamos ver basicamente 3 funções do pacote _Rfacebook_: 
- `getUsers` : retorna os dados sobre você (ou sobre um outro usuário vinculado ao seu aplicativo - não funciona para os demais usuários do Facebook)
- `getPage` : retorna os dados sobre uma página pública 
- `getGroup` : retorna os dados sobre um grupo ao qual você pertence

Para coletar os dados sobre você então, faça o seguinte:

```{r}
me <- getUsers("me", token = token_acesso)
View(page)
```

Desinteressante. Vamos agora testar com uma página. Escolhi como exemplo a página ["I Fucking Love Science"](https://www.facebook.com/IFeakingLoveScience/). Note no URL da página que o "nome do usuário" da página (sic) é "IFeakingLoveScience".

Vamos inserir três argumentos na função _getPage_: o "nome do usuário" da página; o token de acesso, que pode ser tanto os objetos "fb_oauth" ou "token_acesso", que criamos acima; e o número de postagem que desejamos:

```{r}
page <- getPage(page = "IFeakingLoveScience", 
                token = token_acesso, 
                n = 100)
View(page)
```

O resultado da função é um data frame com as últimas 100 postagens da página. Dentre as variáveis mais interessantes estão o texto do post, usuário que postou, data, url para o post (hey, podemos tentar usar isso aqui de outra forma!), o número de reações, shares e comentários.

Há alguns outros argumntos importantes na função. Em vez do númeo de postagens, você pode utilizar os argumentos "since" e "until" para delimitar um intervalo de tempo para obter postagens. Por exemplo:

```{r}
page <- getPage(page = "IFeakingLoveScience", 
                token = token_acesso,
                n = 100,
                since='2017/08/01',
                until='2017/08/04')
View(page)
```


O argumento "feed" incluirá na busca as postagens feitas por outros usuários na página. Finalmente, "reactions" incluirá variáveis detalhadas sobre cada reação em vez da simples contagem.

O funcionamnto de _getGroups_ é bastante semelhante. No exemplo abaixo, vamos pegar as postagens da comunidade brasileira de pessoas que programam em R., [aqui](https://www.facebook.com/groups/1410023525939155/). Veja que o "nome do usuário" de um grupo é um número, e deve ser incluído no argumento "group_id":

```{r}
group <- getGroup(group_id = "1410023525939155",
                  token = token_acesso,
                  n = 100)
View(group)
```

_getGroups_ também aceita os argumentos "since", "until" e "feed", mas não o argumento "reactions".
